臺灣高等法院臺中分院刑事判決　 93年度重上更(二)字第220號
上　訴　人　臺灣台中地方法院檢察署檢察官
上　訴　人
即　被　告　乙○○
選任辯護人　汪紹銘律師
上列上訴人因被告妨害自由等案件，不服臺灣臺中地方法院86年
度訴字第1318號中華民國88年2月26日第一審判決（起訴案號：
臺灣臺中地方法院檢察署85年度偵字第19736號、86年度偵字第
2529、3145號），提起上訴經判決後，由最高法院第二次發回更
審，本院判決如下：
    主  文
原判決關於乙○○部分撤銷。
乙○○共同私行拘禁，處有期徒刑陸月，如易科罰金，以參佰元
折算壹日。
    事實及理由
一、犯罪事實：
    緣甲○○積欠乙○○與陳東癸、戊○○、丙○○、陳永沛等
    人高達新臺幣（下同）五千餘萬元之債務未還，該五人因不
    滿甲○○經常藉口推托遲不解決前開債務，又避不見面，進
    而與甲○○間迭生嫌隙。於民國85年12月24日上午7時30分
    許，甲○○出門上班，行經臺中市○○路與益華街親親來來
    戲院附近時，適為陳東癸發現，隨即將之攔下，因討債發生
    爭執，陳東癸遂向臺中市警察局第二分局育才派出所報案，
    並由該所警員姚貴林前往處理，將其等帶回派出所，嗣因警
    員認雙方間係債務糾紛，且已進入訴訟程序（即甲○○詐欺
    部分），乃請其等自行回去處理。嗣於右揭時日後不久，戊○○、乙○○、丙○○、陳永沛等人聞訊即和陳東癸一同前
    往臺中市○○路○段147巷40弄11之38號甲○○住處與甲○○
    協商前開債務之處理，其間並於86年1月6日因甲○○詐欺自
    訴案件，陪同甲○○前往台中地院開庭應訊，亦曾同往臺中
    市北屯區公所、北屯派出所等地協調還款事宜，然均未獲甲○○允諾還款而無結論。直至86年1月9日左右，乙○○因見
    甲○○顯無還款誠意，且已為戊○○、丙○○、陳永沛、陳
    東癸（上開四人均經本院前審分別判處罪刑確定）等人拘禁
    於其上開東山路住處內，竟為索取欠款之便，基於私行拘禁
    甲○○之犯意聯絡，參與戊○○、丙○○、陳永沛、陳東癸
    等人共同控制甲○○之行動自由，續將甲○○拘禁於其上開
    東山路住處二樓之房間內，並由戊○○、丙○○輪流住於該
    處，乙○○、陳永沛、陳東癸等人則輪流前往該處以便看守
    ，且不斷強迫甲○○簽下協議書、和解書，而使甲○○行無
    義務之事；其間戊○○、丙○○、乙○○三人為使甲○○能
    儘速還款，並共同基於普通傷害之概括犯意聯絡，輪流以導
    電貼片電擊甲○○之身體、以燒燙之十元硬幣逼使甲○○吞
    服、及拔甲○○腋毛下體陰毛等方式傷害、凌辱甲○○，致
    甲○○受有口內黏膜傷口0.2×20公分，併下唇結痂傷口1×
    3.5公分、前胸多處傷口2×20公分、右側乳頭併部分乳暈壞
    死，併食道內滯留錢幣（需手術取出）等傷害。嗣86年1月
    13日下午5時許，臺灣省刑警大隊人員據報前往將甲○○救
    出，並把甲○○及斯時正在現場控制甲○○行動自由之戊○○、乙○○，一併交由前往支援之臺中市警察局第五分局北
    屯派出所員警帶回處理。此際，陳東癸聞訊即持上揭協議書
    等物趕至北屯派出所，向承辦員警謊稱甲○○與渠等間純屬
    民事債務糾紛，雙方願至調解委員會調解，因甲○○驚悸猶
    存，不敢表示意見，致承辦員警未察，而讓乙○○、戊○○
    、陳東癸及隨後趕至之丙○○再度將甲○○帶出，並由丙○○駕車將甲○○再押回前開東山路住處繼續拘禁。於86年1
    月14日上午9時許，再由乙○○、丙○○、陳東癸、戊○○
    四人將甲○○帶往臺中市北屯區調解委員會協調前開債務事
    宜，迄同日下午3時許，仍未能順利與甲○○達成確切之還
    款結論，乃再將甲○○繼續押回其前揭住處。因早於86年1
    月13日臺中市政府社會局即已接獲民眾報案，指稱臺中市○○路○段147巷40弄11之38號，有名婦人每夜哀嚎、呼救，請
    求協助，該局即通知北屯派出所派員前往處理，並於86年1
    月14日下午4時40分許，由臺中市政府社會局社工員鍾清香
    會同臺中市警察局第五分局警員吳如山等人，前往臺中市○○路○段147巷40弄11之38號甲○○遭拘禁處所，將甲○○救
    出脫困，並即送醫急救而回復自由。
二、認定犯罪事實所憑證據和理由：
  (一)右揭事實，業據被害人甲○○分別於警訊、偵查及原審法院
    審理時指訴綦詳，雖被害人甲○○嗣因詐欺罪被判刑確定未
    到案服刑遭通緝而所在不明，有台灣高等法院被告全國通緝
    紀錄表可參，致本院更二審時無從依新修正刑事訴訟法之相
    關規定，以證人身分予以傳喚具結作證，然依刑事訴訟法施
    行法第7條之3但書規定：修正刑事訴訟法施行前已依法定程
    序進行之訴訟程序，其效力不受影響。本案被害人甲○○分
    別於警訊、偵查及原審法院審理時所為之陳述，雖未經具結
    ，然其之上開訊問顯係在新修正刑事訴訟法於92年9月1日施
    行之前，既已依訊問當時之法定程序陳述並製作筆錄，其陳
    述之證據能力，自不受92年9月1日始施行之修正後刑事訴訟
    法第158條之3的影響而得為證據。此外，並有甲○○於被拘
    禁期間所簽立之和解書、協議書等影本附卷可稽（見86年度
    偵字第2529號偵查卷第45至49頁）。
  (二)參酌證人即於86年1月13日首次前往營救之警員唐國強分別
    於偵查及原審審理時結證稱：86年1月13日下午5點多，伊接
    獲省刑大之通知，說有5、6人持槍在甲○○家中，伊等即趕
    過去處理，到現場由戊○○來應門。伊等表明身分後，戊○○不但不開門反而將門反鎖，伊等就請鄰居打電話通知五分
    局派人支援，．．．俟警方將房屋圍住，戊○○始開門讓伊
    等進入，當時甲○○有表明被妨害自由、電擊、拍裸照等等
    ，且在戊○○身上搜得甲○○住宅之鑰匙一串，甲○○之電
    話被裝上錄音機，乙○○承認係其所裝的。甲○○並欲將身
    上的傷示予伊等查看，伊等因認等一下會有人處理而未看等
    語（見86年度偵字第2529號偵查卷第176頁、原審卷三第25
    、26頁）；及證人鍾清香於警訊及偵查中證述：伊於86年1
    月14日下午4時40分許，與2名員警到達現場按門鈴均未有人
    應門，之後便由一名員警爬牆跳入院內，打開鐵門讓伊等進
    入，但裏面仍有一道鐵門，又繼續敲門，嗣戊○○雖開門，
    但不讓伊等進入屋內，並稱她是甲○○的朋友，甲○○現在
    生病不願見人云云，經伊等強行進入後，又將伊等擋在一樓
    ，但由另一名員警將戊○○擋住，伊始上了二樓；甲○○被
    拘禁的房間裏面非常暗，伊當時看甲○○全身是傷，要帶她
    離開，但甲○○表示不可以，她被他們關在這裏不能出去，
    否則會遭更殘忍的對待，經伊再三溝通，甲○○始願與伊等
    出去，但仍遭戊○○阻擋，經警方強制將甲○○帶離現場後
    ，立即送往臺灣省立臺中醫院及榮民總醫院檢查、急救，且
    在此期間戊○○、陳東癸卻一直跟著伊等，並對伊等惡言相
    向，稱伊等憑什麼把甲○○帶走，甲○○是他的債權（務）
    人，如果要不到錢，這些錢要由伊負責、攤還等語恐嚇伊等
    ，甚而要伊及另一工作人員報出姓名，並因不願意報姓名而
    發生爭吵等語（見同上偵查卷第17、18、121至123頁，證人
    鍾清香之上開訊問顯係在新修正刑事訴訟法於92年9月1日施
    行之前，既已依訊問當時之法定程序陳述並製作筆錄，其陳
    述之證據能力，自不受92年9月1日始施行之修正後刑事訴訟
    法的影響），並與證人即86年1月14日陪同前往處理之警員
    吳如山，於原審法院審理時結證所述情節相符（見原審卷三
    第47頁正反面）。且證人吳如山並進一步證稱：伊等前去時
    叫門很久，戊○○始前來開門，甲○○與鍾小姐（社工人員
    ）下樓後好像頭部有受傷、嘴腫、臉上怪怪的，鍾小姐說要
    帶她去醫院，伊有摸甲○○的頭，她的頭好像有些腫，至醫
    院時，甲○○聲音沙啞等語（見本院上訴審89年9月4日訊問
    筆錄）。又被告乙○○與陳東癸、戊○○、丙○○、陳永沛
    等五人係甲○○之債權人，並已追索債權頗久，且甲○○亦
    於原審法院審理時直承確有詐欺等語，徵諸常理，甲○○此
    際避之唯恐不及，焉有再洽請戊○○等人暫住她家之理，又
    縱或甲○○確願與被告乙○○等人協商解決其間債務事宜，
    然亦無准許戊○○、丙○○等人長住其家中之必要。甚且，
    先後兩次警方人員到達前開甲○○住處時，被告乙○○均在
    屋內，且救援人員均遭屋內之戊○○拒於門外頗久，每每須
    先翻牆進入並採取強制措施，方得順利見得甲○○及帶離甲○○；並於社工人員帶離之際，戊○○除極力阻擋外，復跟
    隨至醫院再三警告營救之社工人員喝令其應將甲○○送回，
    顯見戊○○等人視甲○○為俎上物，進出被害人甲○○住處
    如入無人之境，若謂甲○○行動未遭控制，孰人可信。
  (三)另參以被告乙○○於86年8月15日原審審理時供稱：「（你
    為何在邱女家電話裝錄音機？）邱女欠我約上千萬元，她每
    次都說要還我錢，且說她有錢在什麼人處，我當場當她的面
    裝的，是在12月24日以後農曆過年86年1月13日前，那一天
    我不記得，她都說錢在何人處，但不實在，我才當她的面裝
    錄音機，要錄她與她的債務人間的通話」等語（見原審卷一
    第190頁正反面），核與證人唐國強於前述偵、審中所證大
    致相符，顯見被告乙○○確有於甲○○家中之電話安裝錄音
    機，而被告乙○○得以順利為如此妨害甲○○密秘通訊自由
    之行為，亦唯有在完全控制甲○○行動自由下始得為之。綜
    上開各點以觀，足徵被害人甲○○確有於前揭期間遭被告乙○○與戊○○、陳東癸、丙○○、陳永沛等五人共同將之拘
    禁於上開處所，其所為指訴尚非子虛，應堪採信。
  (四)被害人甲○○於前揭受拘禁期間復遭被告乙○○與戊○○、
    丙○○等人，以上開方式傷害凌辱部分，亦據被害人甲○○
    指證歷歷，核與證人唐國強、鍾清香、吳如山、王中琦、蔡
    新中等人證述發現甲○○受傷傷勢之情節相符，復有臺中榮
    民總醫院（強暴或疑似強暴）被害人檢查表一份、甲○○受
    傷部位照片10張（見86年度偵字第2529號偵查卷第65、66頁
    、原審卷一第199至200頁）、臺灣省立臺中醫院診斷證明一
    紙、被告乙○○所提之臺灣省立臺中醫院門診病歷影本、急
    診護理病歷、急診室出院病歷摘要影本各一紙，Ｘ光照片影
    本三張等在卷足稽，被告乙○○與戊○○、丙○○共同凌辱
    甲○○並致上開傷害產生之犯罪事證明確，可以認定。
三、對於被告辯解本院的判斷：
    上訴人即被告乙○○與陳東癸、戊○○、丙○○、陳永沛等
    五人，固坦承確有於85年12月24日起至86年1月14日止，其
    間先後多次曾至臺中市○○路○段147巷40弄11之38號甲○○
    住處與其協商欠款償還事宜，或帶甲○○外出籌款，或同往
    調解委員會調解欠款，戊○○、丙○○並曾因與甲○○商談
    債務處理事宜過晚而暫住該處等事實不諱，被告乙○○亦坦
    承警方兩次前往甲○○上開住處將甲○○帶出時，伊與戊○○均在該處屋內，惟均矢口否認有私行拘禁、傷害凌辱或強
    制簽立協議書、和解書等犯行，被告乙○○並辯稱：本件係
    甲○○自導自演之嫁禍手段，伊沒有在甲○○住處住過，僅
    係單純去討債，絕未為任何違法行為云云。經查：
  (一)被害人甲○○於甫為警方及社工員救出之86年1月15日警詢
    時即指稱：「我身上左右乳房受傷，嘴唇外傷，嘴裏面等多
    處傷，經醫院檢驗，有驗傷證明。是由乙○○、戊○○兩人
    共同把我弄成傷。戊○○、乙○○兩人在我住宅二樓房間內
    ，先由戊○○動手打我，再將我的衣服脫光（全身），以塑
    膠袋裝冰塊壓我胸部以下各部位，．．．我和他們有債務關
    係，他們要求並要我立協議書同意他們住在我家，因我只一
    個人在家，只好寫了協議書。．．．乙○○、戊○○他們把
    我先脫衣服，再以掃把及毛巾將我綁著，用冰塊弄我身體，
    然後用膠帶（二個）貼在我身上，我就感到全身被電的感覺
    ，那有電的膠帶先貼我乳房、胸部及頭部多處，曾多次昏迷
    ，．．．醫生照Ｘ光時發現喉嚨裏有硬幣在裏面」等語（參
    86年度偵字第2529號偵查卷第10至12頁警詢筆錄），嗣於偵
    查及原審法院審理時並曾多次為大致相同之指訴。至甲○○
    雖於86年1月21日警詢時曾稱：自85年12月24日起被丙○○
    及其男朋友及陳東癸和他太太陳戊○○共四人限制行動自由
    及軟禁云云（見同上卷第12頁反面、第14頁），而未提及被
    告乙○○或陳永沛，且被告乙○○並非丙○○之男友，於當
    時亦早已結婚並有家室，業據證人丙○○於本院證述甚明，
    並有被告乙○○之結婚證書及戶籍謄本可考，足認丙○○之
    男友並非乙○○，然甲○○於翌日（即22日）警詢時即補稱
    陳永沛亦有參與私行拘禁之事（見同上卷第17頁反面），且
    被告乙○○於警訊時亦供稱陳永沛亦有參與等語（見同上卷
    第26頁反面），另佐以陳永沛於於警訊時亦坦承：伊事後知
    道甲○○有受傷，有問她，她告訴伊被人電傷；伊於85年12
    月24日至86年1月14日期間，有帶甲○○出去四、五次，又
    把她帶回原處，因伊帶甲○○出去，大家都知道，如果放甲○○走，那些債權人會以為甲○○已拿錢給伊解決了，所以
    伊很為難，才不讓甲○○離開，又帶回原住處。每次前去甲○○住處時，必看見戊○○、乙○○及丙○○等語（見86年
    度偵字第3145號偵查卷第11、12頁），足證被告乙○○、陳
    永沛確實有參與私行拘禁之行為至為灼然，否則亦不致有上
    開供述；況本院認定被告乙○○係自86年1月9日左右始參與
    拘禁及傷害甲○○，詳如後述，是上開甲○○敘述不詳盡之
    陳述，尚不足為被告乙○○有利之認定。
  (二)被害人甲○○所指述遭被告乙○○五人私行拘禁逼債之時間
    ，或有出入，被告乙○○等人亦以甲○○所述遭拘禁傷害時
    間有歧異等語置辯，然甲○○就該被害基本過程、被告乙○○等人所施之行止及言談，則始終如一，雖就被傷害、凌辱
    等情或有浮誇之情，惟尚不足以據此即認被害人所言全然不
    實。抑有進者，被害人每於遭受強大外力干預、脅迫時，常
    不敢稍加自由活動或與外界聯絡，更何況係向警方求援或脫
    逃他去，此於審判實務上亦履見不鮮。是以被害人甲○○亦
    陳稱係因此而不敢於警局或於調解委員會之際，據以求援或
    他去，故被告乙○○等人一再辯稱及共犯丙○○、戊○○於
    本院更二審以證人身分具結證稱：伊等並未拘禁或凌辱甲○○，甲○○當時既未向處理員警表明上情，復再三與伊等前
    往調解委員會協商債務，而指摘甲○○所為前開指訴，顯係
    設局誣陷云云，無非圖卸刑責及迴護之詞，均不足採信。
  (三)甲○○遭被告乙○○與戊○○等拘禁期間，證人彭芝蘭、彭
    秀蘭、何秀霞雖曾至甲○○上開住處索債（見本院上訴卷三
    第35、36頁），另證人即臺中市北屯區調解委員會委員曾文
    松亦曾於原審結證稱：甲○○曾與被告陳東癸等五人先後於
    85年12月24日下午、86年1月14日上午兩次協商債務，其間
    甲○○並無異狀或曾表示遭拘禁等語，且監察院調查報告指
    出甲○○未向處理員警茆國任及其母邱彭鳳英陳述遭私行拘
    禁等情（見本院上訴卷一第89頁正反面），基於前開相同理
    由，亦可理解被害人何以未向上開人等表明遭拘禁等情，故
    尚難遽以證人彭芝蘭、彭秀蘭、何秀霞、曾文松等證言暨未
    向員警茆國任、邱母求援，即得採為有利於被告乙○○之認
    定；又縱證人曾文松所述屬實亦僅能證明被告乙○○等人於
    調解時未施用外在之強暴手段，誠不足據之即完全證明甲○○於該時點之外，未遭受被告乙○○等人私行拘禁或傷害凌
    辱。又證人曾文松雖先於原審86年7月4日審理時證稱：於86
    年1月14日，有幾個親朋陪甲○○去，然在原審86年8月4日
    審理時，經詢問係何人陪同甲○○前去時，卻又改口稱：86
    年1月14日邱女在伊那裏借電話打，伊說的是86年1月14日伊
    因別的案子到北屯派出所去時，伊有看到邱女、邱女的母親
    及另一名女的到派出所云云，前後證言不一，且86年1月14
    日甲○○並未至北屯派出所，此為被告乙○○與陳東癸等五
    人所不否認，而當日下午4時40分許，甲○○即已為社工人
    員所帶離，顯見證人曾文松前揭證言，應係事隔久遠，記憶
    誤差所致，要難採信。另甲○○之鄰居丁○○雖於本院曾證
    稱：於陳東癸夫婦向甲○○討債之後，仍見甲○○一樣有出
    入住宅，該期間亦有看見其他債權人去討債等語，惟被告乙○○等人與甲○○間於84年間起即陸續有債務糾紛並因而涉
    訟，證人丁○○所稱「見甲○○仍有出入住宅」等情是否即
    指85年12月24日至86年1月14日期間，已有可疑，且於該期
    間內，陳東癸、陳永沛為偕甲○○籌款亦曾有四、五次之外
    出，甚而陪同出庭應訊一節，業如前述，況丁○○於本院更
    二審時更明確證稱：（當時）沒有看到甲○○的子女進出，
    前面幾天還有看到甲○○正常出入，並有看到在外面跟人吵
    架，但仍不斷有其債權人來找她，再來人家來找就找不到，
    門都鎖著沒打開，裡面有沒有人不知道等語（參本院更二審
    卷第174至178頁），且本院認定被告乙○○係自86年1月9日
    左右始參予拘禁甲○○，故證人丁○○所為上開「見甲○○
    仍有出入住宅」之證言，尚難為被告乙○○有利之認定。
  (四)至於甲○○於85年12月24日當晚雖曾向台中市第五分局報案
    稱遭攎人，經北屯派出所主管余文田親率警員前往處理，發
    現陳東癸與甲○○在客聽協調債務，認無不法情事即離開，
    此分據證人即警員姚貴林、余文田於原審審理時證述屬實，
    苟甲○○當時行動已受限制，甲○○如何能在當晚打電話向
    警方報案？苟乙○○等人有妨害自由行為，施金城等人在甲○○向警方報案後，豈會不逃離而仍坐在客廳等警員前來處
    理？又甲○○於85年12月24日至86年1月6日間，係由陳東癸
    、陳永沛偕同外出籌款約四、五次，甚而陪同出庭應訊，被
    告乙○○則係聞訊後於86年1月6日前往台中地院關切案情進
    展一節，此分據共犯陳東癸、戊○○、丙○○、陳永沛於歷
    次審理中陳述甚明，且從甲○○分別於85年12月24日、31日
    、86年1月6日出具之前開協議書、字條中之記載，均未提及
    乙○○，足認被告乙○○於該段期間內尚未參予陳東癸等人
    之行為，自不能僅憑甲○○單方、概括性之指述遽認乙○○
    於該段期間內亦有拘禁、傷害甲○○之行為，惟依甲○○於
    86年1月9日出具之償還協議書記載，已明確將乙○○與陳東
    癸、丙○○、陳永沛同列為同意償還債權人之列，且參諸當
    時甲○○已積欠債務達數千萬元之鉅，又多次在債權人陪同
    下外出籌款，債權人均未獲清償分文等情，債務人甲○○若
    非在自由意志受壓迫之下，豈會出具該無清償實益之還款協
    議予被告乙○○及陳東癸等人，憑此亦足認被告乙○○亦確
    係在86年1月9日左右始參予拘禁甲○○，因此被害人甲○○
    才會於該還款協議上首次將被告乙○○與陳東癸、丙○○、
    陳永沛同列為同意償還債權人之列。
  (五)另被告乙○○與戊○○、丙○○三人雖自偵查中迄原審及本
    院歷次審理時，屢以「甲○○於86年1月14日，在臺中市北
    屯區調解委員會長達數小時協商中，並無因喉嚨滯留硬幣，
    而無法吞嚥、言語之表情」、「甲○○於上開時日並未對省
    立臺中醫院醫師告知喉嚨疼痛、不舒服、無法吞嚥，且門診
    病歷亦未記載此一病因」、「乳頭用電擊棒電擊與燒傷記載
    不符」、「於86年1月6日晚上，邱女曾協同丙○○及友人陳
    月紅、陳清泉至進化北路、崇德路口吃薑母鴨」、「每天灌
    食屎尿不可能，如果如此胃腸都會有病變」等語，質疑被害
    人甲○○所述均為誣指，皆係自虐以便羅幟被告等罪名云云
    ，雖證人陳月紅、陳清泉二人於本院前審證稱有與甲○○、
    丙○○一起吃薑母鴨云云，但既不記得何時，且本院認定被
    告乙○○係於86年1月9日左右始與戊○○、丙○○對甲○○
    為前揭傷害、凌辱行為，詳如後述，是陳月紅、陳清泉之證
    述，自不足為被告乙○○有利之認定；且(1)以自虐後再誣指
    他人所為之情事雖非全無，然將自己自虐至乳頭壞死、全身
    傷痕、並自行吞食燒紅硬幣以便誣指他人之行為，終究罕見
    ，何況被告乙○○等人並無親眼目睹，或提出確切證據以供
    本院查證，竟空言指摘，自難採信。甚且，被害人甲○○自
    86年1月14日下午4時40分許為警方、社工人員救出後，以迄
    同年月15日住院醫治而發現有上開硬幣之期間，均有警方及
    社工員陪同，此有前開證人鍾清香、吳如山之證言可憑，是
    在此期間，甲○○顯無自行燒紅硬幣吞食之可能。(2)又證人
    王中琦即於右揭時、地檢查治療甲○○之臺中榮民總醫院醫
    師，於原審法院審理時亦結證稱：「確有上開傷害，伊曾開
    一條藥膏給甲○○」等語（見原審卷一205頁）；另證人即
    於右揭時、地檢查、門診治療甲○○之臺灣省立臺中醫院醫
    師蔡新中於原審法院審理時結證稱：「病患（甲○○）其述
    為暴力刑求。但伊並未詢問受何暴力刑求。病患左乳頭已發
    黑壞死，．．．。於86年1月16六日第一次手術，第二次開
    刀原因是傷口不佳，又經病患稱受到灌糞便，且於1月15日
    拍攝Ｘ光照片，發現食道內有硬幣，由耳鼻喉科以內視鏡方
    式取出。病患住院前一、二天，情緒不穩有自殺念頭，經找
    精神科人員輔導，據精神科醫師記載病人自述，遭人限制行
    動，施以電擊，餵食糞尿，綑綁凌辱約二十天，病人本情緒
    不穩，有輕生念頭，不願講話，是由經神科醫院了解得知」
    、「均係病人請求要驗何部門，伊醫院才驗，至於86年1月
    15日是因為甲○○要住院，所以伊醫院才照Ｘ光，當天驗傷
    有十幾人，伊已不記得甲○○有無說她喉嚨有異物；因為Ｘ
    光照到的部位是在食道，可以停留很久，對飲食沒有影響；
    如果一個人三餐均餵食糞便、尿水只是髒，對身體並沒有任
    何不良之影響；甲○○之乳頭傷勢電灼傷、燒傷都有可能，
    在醫學上都是燒傷，因病人講是電灼傷，所以這樣記載；乳
    頭的傷應是電擊傷，因為已壞死，且滿深的，如是燒傷應有
    水泡；伊取出硬幣時是黃色的，所以依判斷是燒過的硬幣，
    且甲○○喉嚨也有紅腫，所以伊依此判斷；且因當時甲○○
    傷的滿重，所以伊醫院才照像，一般驗傷傷均不會照像存擋
    」（見原審卷一第220至222頁、卷二第54、55頁）。由上開
    二位證人所為證述，除與被害人甲○○所指遭凌辱後所致傷
    情一致外，並可發現被害人甲○○所遭受之前揭傷害，尚不
    影響其進食、言語、呼吸之功能，且傷勢嚴重，精神狀態不
    佳，常有自殺輕生之念頭，誠已逾自虐或自導自演之範疇；
    另依被告乙○○聲請調閱而不爭執其證據能力之監察院調查
    報告中，針對被告乙○○上開所辯委請台灣大學附設醫院法
    醫學科吳木榮醫師就甲○○疑受凌虐案之病歷資料提供之鑑
    定意見亦認：甲○○身體上的傷害，其形成原因為皮膚經燒
    灼後引起脫皮、組織壞死及壞疽，併有強力拔除腋毛及陰毛
    的機械性傷害；其於獲救脫困後，也發現精神上有受驚嚇、
    恐慌及失眠等創傷後壓迫症狀；而甲○○身體上的多處傷害
    為新、舊並陳的燒灼性傷害，推斷其發生的時間應係手術前
    六天以前至手術前一至二天之間，並非手術前一、二天才形
    成的傷害，符合長期受虐的情況，而其口腔及食道上端的異
    物性傷害，可以符合因吞食燒灼過錢幣所造成的傷害（參本
    院更二審所影印附卷之該諮詢回覆書）。復觀諸證人吳如山
    之右揭證言中，表明當日救出甲○○時，已發現甲○○身上
    有傷，聲音沙啞等情，核與上開證人王中琦、蔡新中所證述
    情節相符，益徵被害人甲○○所指訴非虛。被告乙○○及共
    犯戊○○、丙○○等人前開所為辯解，並無醫學憑據，其等
    所辯及所質疑，無非事後匿飾及迴護卸責之詞，均不足採信
    ，自難遽認被害人甲○○有誣指之情。惟參諸前述被告乙○○係在86年1月9日左右始參予拘禁甲○○之認定，及上開法
    醫學鑑定意見所認甲○○身體上的多處傷害為新、舊並陳的
    燒灼性傷害，推斷其發生的時間應係手術前六天以前至手術
    前一至二天之間等情研判結果，本院因認被告乙○○亦係在
    86年1月9日左右參予拘禁甲○○後，即與戊○○、丙○○為
    前揭傷害、凌辱之犯行，以逼迫甲○○能儘速還款。此部分
    被害人甲○○所指亦有部分浮誇不實之處，併此敘明。
  (六)又被告乙○○雖另以丙○○、陳東癸均曾陳稱警員郎興華在
    85年12月30、31日間曾接送甲○○夫妻並帶同二位徵信社人
    員處理協調甲○○之債務，核與證人丁○○所述曾見警員與
    徵信社人員陪同甲○○返家之情形相符，而聲請傳訊郎興華
    及徵信社人員以證明其未拘禁、傷害甲○○云云，然因本院
    認定被告乙○○係在86年1月9日左右始參予拘禁、傷害甲○○，是上開警員郎興華及徵信社人員陪同甲○○返家協調債
    務之所辯縱係屬實，亦與被告乙○○犯行之認定無關；另被
    害人甲○○涉犯詐欺一案，係被害人自身先前之犯罪行為，
    與被告等之犯行無涉，本院自均無傳訊、調閱之必要。
  (七)綜合以上各情觀之，被告乙○○所辯應係事後畏罪卸責之詞
    ，均不足採。本件事證已臻明確，被告乙○○私行拘禁、傷
    害被害人甲○○之犯行，可以認定。
四、撤銷改判的理由：
  (一)撤銷原判決的理由：
    原審雖依被害人之指述認定被告乙○○自85年12月24日起即
    與陳東癸、戊○○、丙○○、陳永沛等人私行拘禁甲○○，
    並自86年1月3日起與戊○○、丙○○共同為前揭傷害及脫光
    甲○○身上衣物再以冰塊敷其全身、拍裸照、以屎尿灌食甲○○等犯行，惟此部分既為被告乙○○等所否認，且依前述
    被害人被救出後就醫之病歷資料觀之，亦無法認定被害人確
    有遭脫光身上衣物再以冰塊敷其全身、以屎尿灌食等情事，
    亦未查獲甲○○之任何裸照，而除被害人之指述外，復查無
    積極證據足以證明被告乙○○自85年12月24日至86年1月8日
    間亦有參予私行拘禁、傷害甲○○併有脫光甲○○身上衣物
    再以冰塊敷其全身、拍裸照、以屎尿灌食甲○○等犯行，原
    審認被告乙○○有此部分之犯行，尚有未洽，被告乙○○上
    訴意旨否認犯罪，雖不足採，檢察官上訴意旨以被告乙○○
    惡性重大，原審量刑太輕等語，雖未指摘於此，但原判決既
    有上述可議之處即屬無可維持，應將原判決撤銷改判。
  (二)自為判決的論罪科刑理由：
  (1)被告乙○○所為，係觸犯刑法第302條第1項之私行拘禁、第
    277條第1項之傷害罪。而刑法第302條之妨害自由罪，係妨
    害他人自由之概括規定，故行為人具有一定之目的，以非法
    方法剝奪人之行動自由，除法律別有處罰較重之規定，應適
    用各該規定處斷外，如以使人行無義務之事，或妨害人行使
    權利為目的，而其強暴、脅迫復已達於剝奪人行動自由之程
    度，即只成立本罪，不應再依同法第304條論處（最高法院
    29年上字第2359號、74年台上字第3404號判例參照），今雖
    被告乙○○與陳東癸、戊○○、丙○○、陳永沛等人曾於前
    揭時、地共同並連續強迫甲○○簽發協議書、和解書，惟其
    等無非係為達甲○○履行其原保證返還投資款之聲明，本即
    包含在初始之妨害自由目的內，揆諸前揭判例，應只成立刑
    法第302條第1項之妨害自由罪。檢察官認被告乙○○等尚犯
    有刑法第304條第1項強制罪，尚有未合。又被告乙○○與陳
    東癸、戊○○、丙○○、陳永沛等五人間，就上開私行拘禁
    罪，被告乙○○與戊○○、丙○○等三人間，就上開傷害罪
    ，互有犯意聯絡及行為分擔，均為共同正犯。又被告乙○○
    所犯上開先後多次傷害犯行，時間緊接，方法相同，觸犯構
    成要件相同之罪，顯係基於概括之犯意為之，為連續犯，應
    依刑法第56條之規定，以一罪論。又被告乙○○與其共犯等
    既於私行拘禁被害人之犯罪行為繼續進行中，復對被害人為
    該傷害之行為，應即係併利用私行拘禁被害人之犯罪行為，
    作為其傷害被害人方法之一部，是被告乙○○所犯上開私行
    拘禁、傷害二罪間，有方法結果之牽連關係，依刑法第55條
    後段之規定，應從較重之共同私行拘禁罪處斷。
  (2)爰審酌被告乙○○僅因與被害人間有高額債權債務糾紛，於
    亟需清償未果下，竟不思以正當司法救濟途徑，保障本身權
    益，而擅自將債務人拘禁，其處理手段過當，視法律如無物
    ；復置債務人如肉俎，百般凌辱傷害，反而成為加害人，及
    其犯罪參與之程度、犯罪後猶飾詞掩過等一切情狀，量處被
    告乙○○有期徒刑六月。又90年1月4日修正，同年月10日經
    總統公布施行之刑法第41條第1項前段規定：「犯最重本刑
    為五年以下有期徒刑以下之刑之罪，而受六個月以下有期徒
    刑或拘役之宣告，因身體、教育、職業、家庭之關係或其他
    正當事由，執行顯有困難者，得以一元以上三元以下折算一
    日易科罰金」，本件被告所犯私行拘禁罪，最重本刑為五年
    以下有期徒刑，處以有期徒刑六月以下，原不得易科罰金，
    惟行為後法律已有變更，經比較新舊法，以新法有利於行為
    人，依刑法第2條第1項前段，自應適用修正後之刑法第41條
    第1項前段規定，並予諭知被告易科罰金之折算標準示懲。
五、不另為無罪諭知部分：
    檢察官起訴意旨另以：被告乙○○自85年12月24日起至86年
    1月8日間即與陳東癸、戊○○、丙○○、陳永沛等人共同侵
    入臺中市○○路○段147巷40弄11之38號甲○○住處私行拘禁
    甲○○，並自86年1月3日起至86年1月8日間另與戊○○、丙○○共同為前揭傷害及脫光甲○○身上衣物再以冰塊敷其全
    身、拍裸照、以屎尿灌食甲○○，因認乙○○尚涉犯該部分
    私行拘禁及傷害罪嫌。惟犯罪事實應依證據認定之，無證據
    不得推定其犯罪事實，刑事訴訟法第154條定有明文。檢察
    官認被告乙○○亦有此部分犯行主要係以被害人甲○○之指
    述為其依據，然此部分既為被告乙○○所否認，且依前述被
    害人被救出後就醫之病歷資料觀之，亦無法認定被害人確有
    遭脫光身上衣物再以冰塊敷其全身、以屎尿灌食等情事，亦
    未查獲甲○○之任何裸照；另如前所述，被告乙○○係自86
    年1月9日左右開始為私行拘禁、傷害甲○○之行為，於85年
    12月24日至86年1月8日之該段期間內，則尚未參予陳東癸等
    人之行為，自不能僅憑甲○○單方、概括性之指述遽認乙○○於該段期間內亦有上開犯行，況甲○○就其被害情節之指
    述，已有部分浮誇、難認與事實相符而為本院所不採之情，
    此外，復查無其他積極證據足以證明乙○○自85年12月24日
    至86年1月8日間亦有參予私行拘禁、傷害甲○○，併有脫光
    其身上衣物再以冰塊敷其全身、拍裸照、以屎尿灌食等犯行
    ，是縱認陳東癸等人於該段期間內曾為該部分犯行，亦誠難
    僅憑上開被害人有瑕疵之所述，遽認被告乙○○於該段期間
    內亦與陳東癸等人或戊○○、丙○○，就該部分犯行有何犯
    意聯絡或行為分擔之處，揆諸前開法條規定，既不能證明被
    告乙○○此部分之犯罪，本應諭知此部分無罪之判決，惟因
    檢察官認此部分與前揭已成罪之犯行間有裁判上一罪關係，
    爰不另為無罪之諭知，附此敘明。
六、適用的法律：
　(一)刑事訴訟法第369條第1項前段、第364條、第299條第1項前
    段。
  (二)刑法第28條、第56條、第302條第1項、第277條第1項、第55
    條、第2條第1項前段、修正後第41條第1項前段、罰金罰鍰
    提高標準條例第1條前段、第2條。
中　　華　　民　　國　　94　　年　　10　　月　　4 　　日
               刑事第九庭  審判長法　官　陳　筱　珮
                                 法　官　康　應　龍
                                 法　官　張　國　忠
上列正本證明與原本無異。
如不服本判決應於收受送達後十日內向本院提出上訴書狀，其未
敘述上訴之理由者並得於提起上訴後十日內向本院補提理由書（
均須按他造當事人之人數附繕本）。
                                 書記官　林　玉　惠
中　　華　　民　　國　　94　　年　　10　　月　　5 　　日
附錄法條：
刑法第302條
(剝奪他人行動自由罪)
私行拘禁或以其他非法方法，剝奪人之行動自由者，處五年以下
有期徒刑、拘役或三百元以下罰金。
因而致人於死者，處無期徒刑或七年以上有期徒刑，致重傷者，
處三年以上十年以下有期徒刑。
第一項之未遂犯罰之。
刑法第277條
(普通傷害罪)
傷害人之身體或健康者，處三年以下有期徒刑、拘役或一千元以
下罰金。
犯前項之罪因而致人於死者，處無期徒刑或七年以上有期徒刑；
致重傷者，處三年以上十年以下有期徒刑。
　　　　　　　　　　　　　　　　　　　　　　　　　　　Ｆ
